臺灣彰化地方法院刑事判決　　　　　　　　　　　　　九十三年度訴字第五三六號
　　公　訴　人　臺灣彰化地方法院檢察署檢察官
　　被　　　告　丙○○
　　　　　　　　丑○○
右列被告等因偽造文書等案件，經檢察官提起公訴（九十二年度偵字第五三七０號）
，本院判決如左：
    主      文
丑○○連續行使偽造私文書，足以生損害於他人，處有期徒刑貳年陸月。
丙○○無罪。
    事      實
一、丑○○明知自己資金周轉陷入困難，且其召集互助會之會員人數仍有不足，竟基
    於意圖為自己不法所有之概括犯意，自民國九十年六月十五日起，冒用辛○○、
    甲○○、陳淑美、劉垂堅、蕭素棉、陳淑惠、蕭宜珍、張美惠、李淑惠、蕭清輝
    、壬○○等人之名義，召集己○○等人成立民間互助會，以不知其有詐欺故意之
    夫丙○○（另諭知無罪，詳如後述）名義擔任會首，實際會務運作及款項收支均
    由丑○○負責處理，並約定每會會金新臺幣（下同）二萬元，於每月十五日在彰
    化縣永靖鄉永興村興寧巷一四一弄五十一號丑○○住處開標，採內標制（起訴書
    誤為外標制），以會員在標單上填載之標息較高者得標，連同會首形式上共召得
    三十三會（下稱三十三會部分），惟扣除前揭丑○○虛構之十一名合會成員後，
    實際上該次合會僅召得二十二會（包含會首）。己○○等人誤信會單上所列會員
    均經本人同意參與，遲延繳交標息之風險較為分散，中途倒會之可能性亦相對降
    低，故而同意加入該會。迨丑○○以會首丙○○之名收取第一期會金後，即自九
    十年七月十五日起至九十一年五月十五日止之如附表一所示時間內，在其上開開
    標處所，連續冒用上開實際並未參加之陳淑美、劉垂堅、陳淑惠、蕭宜珍、張美
    惠、李淑惠、蕭清輝、壬○○之名義，及雖有參加但未實際到場標會之光陽機車
    行（實際會員為徐維乾）名義，在寫有上開被冒用人姓名之標單上，填載如附表
    一所示虛偽不實之標息後持以行使，以標取互助會會金，並向活會會員訛稱該標
    單係由前揭遭冒用名義之會員所出具，復以此為由向其他會員收受會金，致使活
    會會員陷於錯誤，均依丑○○之指示如數交付，總計丑○○以此方式向活會會員
    收得會金共計二百九十萬三千四百元，足以生損害於陳淑美等前揭遭冒標會員及
    其他活會會員之權益。
二、丑○○又承續前揭概括犯意，自民國九十一年三月十日起，冒用鄭金英、蕭素棉
    、陳淑惠、陳淑美等人之名義，召集丁○○（會單上誤載為邱俊剛）等人成立民
    間互助會，以不知其有詐欺故意之姪子蕭復興（另經檢察官為不起訴處分確定）
    名義擔任會首，實際會務運作及款項收支均由丑○○負責處理，並約定每會會金
    二萬元，於每月十日在丑○○上址住處開標，採內標制（起訴書誤為外標制），
    以會員在標單上填載之標息較高者得標，連同會首形式上共召得四十七會（下稱
    四十七會部分），惟扣除前揭丑○○虛構之四名合會成員後，實際上該次合會僅
    召得四十三會（包含會首，另丑○○亦以自己名義參加一會）。丁○○等人誤信
    會單上所列會員均經本人同意參與，遲延繳交標息之風險較為分散，中途倒會之
    可能性亦相對降低，故而同意加入該會。迨丑○○以會首蕭復興之名收取第一期
  會金後，即自九十一年四月十日起至同年六月十日止之如附表二所示時間內，在
    其上開開標處所，連續冒用上開實際並未參加之蕭素棉、鄭金英之名義，及雖有
    參加但未實際到場標會之不詳姓名活會會員名義，在寫有上開被冒用人姓名之標
    單上，填載如附表二所示虛偽不實之標息後持以行使，以標取互助會會金，並向
    活會會員訛稱該標單係由前揭遭冒用名義之會員所出具，復以此為由向其他會員
    收受會金，致使活會會員陷於錯誤，均依丑○○之指示如數交付，總計丑○○以
    此方式向活會會員收得會金超過一百二十七萬九千二百元（總金額不詳），足以
    生損害於鄭金英等前揭遭冒標會員及其他活會會員之權益。
三、又丑○○先前曾因經濟上之需要，於八十八年三月間以其夫丙○○之名義召集親
    友成立民間互助會，期間自八十八年三月十日起至九十一年六月十日止，並約定
    每會會金二萬元，採內標制（起訴書誤為外標制），於每月十日在丑○○上址住
    處開標，連同會首共召得四十會（下稱四十會部分）。詎丑○○因個人財務狀況
    欠佳，需款孔急，竟承續前揭概括犯意，分別於九十一年四月十日及五月十日，
    在其上開開標處所，連續冒用並未實際到場標會之活會會員丁○○、邱滄言名義
    ，在寫有上開被冒用人姓名之標單上，填載虛偽不實之標息（金額不詳）後持以
    行使，以標取互助會會金，並向活會會員訛稱該標單係由前揭遭冒用名義之會員
    所出具，復以此為由向其他會員收受會金，致使活會會員陷於錯誤，均依丑○○
    之指示如數交付，丑○○即以此方式向活會會員收得不詳金額之會金，足以生損
    害於丁○○、邱滄言等前揭遭冒標會員及其他活會會員之權益。嗣於九十一年五
    月十五日，邱滄言之妻癸○○發現該四十會部分未得標活會會員與實際所餘活會
    數額不符，乃前往質問丑○○，始查悉丑○○前揭冒標及虛構會員之不法情事。
二、案經子○○、戊○○、乙○○、丁○○、癸○○訴請臺灣彰化地方法院檢察署檢
    察官偵查起訴。
    理      由
壹、被告丑○○部分：
一、訊據被告丑○○對於虛構除被害人辛○○、甲○○、壬○○以外之其他會員名義
    加入民間合會及其餘冒標犯罪事實固坦承不諱，惟矢口否認有何虛捏上開三人名
    義填入會單情事，辯稱：會單上所列辛○○、甲○○、壬○○等三人，均係原來
    同意加入合會，但因中途臨時說要退會，才由伊個人先將該三會承擔下來，再轉
    給其他人承受，非屬伊虛構之合會會員云云。然查：右揭事實，業據告訴人子○○、戊○○、乙○○、丁○○、癸○○、被害人己○○、謝蕭秀女（以寅○○之
    名義參加三十三會部分）、庚○○○（以邱俊鑫名義參加三十三會部分）、邱滄
    言、蕭素棉、徐維乾、壬○○等人指訴明確，並經證人即壬○○之妻江秀霞證述
    被害人壬○○並未參與被告丑○○召集之三十三會部分等語綦詳，並有會單三份
    、本院民事執行處函一份附卷可稽。而證人即被害人辛○○於本院審理時證稱：
    「（問：是否有參加本件起訴事實所載的互助會？）就本件部分，只有參加九十
    年六月十五日的那一會，本來說要參加，後來我就退掉了。」、「（問：何時退
    會的？）表示參加後不久即退掉了，都還沒有繳頭期會款給會首就退掉了。在九
    十年六月十五日前就退掉了。」、「（問：被告二人在九十年六月十五日起會後
    ，是否告知說你的名字在本會的會單上？）沒有。」、「（問：是否同意被告丙○○、丑○○使用你的名義參加該次合會？）我沒有同意過。」等語；證人即被
    害人甲○○於本院審理中證稱：「（問：為何九十年六月十五日起會的合會，會
    單上有你的名字？）：：：我基於幫助他們的意思，才會表明願意參加該次合會
    。但是在起會前，我有去問被告丙○○：該次合會究竟有無要起會？被告丙○○
    回答說沒有。所以我就向被告丙○○表明我沒有繼續參加該次合會，而改去參加
    其他人的合會。我不知道會單上為何會有我的名字。」、「（問：在你向被告丙○○表示不參加合會後，被告是否有向你表示要借用你的名義參加該次互助會當
    會員，而召足該次互助會？）沒有。」等語，足徵被害人辛○○、甲○○早於被
    告丑○○所召集三十三會部分收繳頭期會金之前，即已明確表示退出之意，且未
    授權被告丑○○使用彼等名義參與該合會事宜。被告丑○○既未實際收足該部分
    之會金，對於其他合會會員日後得標能否確實收取全額標金及判斷該合會有無中
    途倒會之風險，均足發生嚴重影響，縱令當時被告丑○○先將該會會單散發交予
    其他會員收執，亦應先將上情據實以告，而非再以被害人辛○○、甲○○名義權
    充會員，致使其他會員之權益受損。尤其被告丑○○自承曾在四十七會部分之會
    單發出後，因名義上之會首由丙○○改為蕭復興，又遭合會會員質疑，就將會單
    拿回來更改等語，則被告丑○○於該會會單發出後，既得主動回收會單以達更改
    會首姓名之目的，又何以無法於三十三會部分亦採同一模式更改會單？是其所辯
    ：因會單均已發出，故未將被害人甲○○、辛○○之姓名塗銷云云，顯屬畏罪飾
    卸之詞，不足採信。再者，被告丑○○於三十三會及四十七會部分起標後，即率
    先多次以其虛構之會員標取會金，排擠其他真實參與活會會員之得標機會，致令
    彼等不知情之活會會員只能按時繳交活會會金而蒙受財產損失，被告丑○○顯有
    不法所有之犯罪意圖，至屬灼然。而被告丑○○冒用他人名義標取會金，對於遭
    冒標者之經濟信譽，及其他活會會員參與競標之權益，亦均足以生有損害。綜上
    所陳，被告丑○○上開辯解均有未洽，無足為採。本案事證已臻明確，被告丑○○犯行至堪認定。
二、按偽造他人名義之標單，如僅記載會員姓名或競標之利息數額，別無其他之記載
    ，若非依民間互助會之習慣，尚無從依其記載之內容，辨識其文義，並不具備私
    文書之形式至明，應屬刑法第二百二十條第一項規定於紙上之文字，依習慣足以
    為表示其用意證明之準私文書。核被告丑○○虛構會員加入合會，並偽以他人名
    義填載標息於標單上，使其他會員陷於錯誤而給付標金，所為係犯刑法第二百十
    六條、第二百二十條第一項、第二百十條之行使偽造準私文書罪及同法第三百三
    十九條第一項之詐欺取財罪。被告丑○○偽造準私文書之低度行為，應為行使之
    高度行為所吸收，不另論罪。而其多次行使偽造準私文書及詐欺取財犯行，均為
    時間緊接，方法相同，各觸犯構成要件相同之罪名，顯係基於概括犯意反覆為之
    ，均應依連續犯之規定論以一罪，並均加重其刑。又被告丑○○以一冒標行為同
    時詐騙會員多人，侵害數人之財產法益，為想像競合犯，仍從一重之行使偽造準
    私文書罪及詐欺取財罪處斷。至其以行使偽造標單之方法達其詐欺取財之目的，
    所犯行使偽造準私文書罪與詐欺取財罪二罪間有方法結果之牽連關係，應從較重
    之行使偽造準私文書罪處斷。爰審酌被告丑○○虛構部分人頭會員藉以召集互助
    會，博取其他會員信任收取會金後，復利用此一信賴關係詐騙他人財物，並冒用
    會員名義填載標息，無視於會首會員間在經濟上互助合作之初衷，造成受騙會員
    辛勤工作所得付諸東流；而被告丑○○得款高達數百萬元，犯罪所生危害至為重
    大，且於合會開標未久即以自己冒用之人頭會員名義詐取標金，致使其他大多數
    會員無從知悉，只得承受財產損失，益見其召會初始即有詐欺之意，所為更須嚴
加苛責，無從寬免；況被告丑○○於犯罪後未能完全坦承犯行，且又遲遲未能與
    所有被害活會會員達成民事和解，於本院庭訊時亦措詞強硬，毫無視於被害會員
    之權益損失，犯罪後之態度亦無足取，及其犯罪手段、目的、動機、智識程度等
    一切情狀，量處如主文所示之刑，以示懲儆。雖公訴人於起訴書中對於被告丑○○具體求刑二年，然經本院查知被告丑○○詐騙金額高達數百萬元，清償意願至
    為消極，犯後態度亦無足取，惡性非輕，應予論處如主文所宣告之刑，較稱妥適
    。另被告丑○○所偽造之標單，既未扣案，且據其表示均已丟棄滅失，爰不予宣
    告沒收，附此敘明。
貳、被告丙○○部分：
一、公訴意旨略以：被告丙○○與丑○○係夫妻關係，竟共同基於意圖為自己不法所
    有之犯意聯絡，於前揭時地以虛構會員及偽造標單等方式，連續向告訴人丁○○
    等人詐取合會會金，因認被告丙○○亦涉犯刑法第二百十六條、第二百二十條第
    一項、第二百十條之行使偽造準私文書罪及同法第三百三十九條第一項之詐欺取
    財罪嫌等語。
二、按犯罪事實應依證據認定之，無證據不得認定犯罪事實，刑事訴訟法第一百五十
    四條第二項定有明文。而事實之認定，應憑證據，如未能發現相當證據，或證據
    不足以證明，自不能以推測或擬制之方法，以為裁判之基礎，最高法院四十年台
    上字第八六號著有判例。又刑法第三百三十九條詐欺罪之成立，以意圖為自己或
    第三人不法所有，以詐術使人將本人或第三人之物交付為要件，所謂以詐術使人
    交付，必須被詐欺人因其詐術而陷於錯誤，若其所用方法不能認為詐術，亦不致
    使人陷於錯誤，即不構成該罪，最高法院四十六年台上字第二六０號判例足資遵
    循。
三、公訴人認被告丙○○涉有右揭犯行，無非係以被告丙○○與丑○○係夫妻關係，
    被告丙○○並以自己之名義擔任會首，有時亦於會員繳交會款或開標之際同在現
    場，未見其有任何反對之表示，足徵被告丙○○應與被告丑○○為共犯關係，為
    其主要論據。訊據被告丙○○堅決否認有何公訴人所指之前揭犯行，辯稱：伊沒
    有參與互助會事務之處理，會首姓名亦為被告丑○○所填寫，本案之合會均非伊
    所召集，與伊並無關係等語。
四、經查：被告丑○○於本院審理時供稱：本案之合會均由伊實際召集及處理會務，
    被告丙○○並未過問等語，核與告訴人子○○等人於九十一年十一月五日及被害
    人己○○於九十一年十二月三日偵訊時所稱：該合會均係被告丑○○召集的等語
    相符。雖其中三十三會及四十會部分係以被告丙○○之名義擔任會首，然被告丙○○與丑○○既屬夫妻關係，情誼密切，則被告丑○○借用其夫即被告丙○○名
    義召集合會，並由其自身主導合會會務運作，亦非全然悖於常情，自不得率以被
    告丙○○曾經具名擔任會首乙節，遽認其亦屬實際從事詐騙及偽造文書犯罪之行
    為人。尤其上開被告丙○○擔任會首之四十會部分早於八十八年三月十日起標，
    當時該合會運作並無任何異狀，直至九十一年四月十日及同年五月十日始遭被告
    丑○○冒標，又何能謂被告丙○○於具名擔任會首之初即有從事不法犯罪之意圖
    ？至於被害人己○○等人固稱：被告丙○○於被告丑○○起會及收取會金時均有
    在場等語，然被告丙○○與丑○○本為夫妻而同住一處，於合會會員前來住處標
    會或繳交會金之際，自無可能期待被告丙○○特意迴避而藉故外出；縱令被告丙○○曾向會員索討會金，亦應係基於被告丑○○叮囑委託所為，被告丙○○本無
    為此詳予過問合會會務運作之必要，尚無從僅憑被告丙○○代收會金之舉動，推
    認其與被告丑○○事先已有共同實施犯罪之謀議。從而，被告丙○○辯稱並無參
    與偽造文書及詐欺取財犯行等語，應非子虛，尚值採信。公訴人遽認被告丙○○
    與被告丑○○共同涉犯前揭犯罪，容非允洽，無足為採。此外，復查無其他積極
    證據足認被告丙○○確有公訴人所指之前揭犯行，依「罪疑唯輕」之刑事法原則
    ，不能證明其犯罪，揆諸首揭法條及判例意旨，應就被告丙○○部分諭知無罪之
    判決。
據上論斷，應依刑事訴訟法第二百九十九條第一項前段、第三百零一條第一項，刑法
第五十六條、第二百十六條、第二百十條、第二百二十條第一項、第三百三十九條第
一項、第五十五條，罰金罰鍰提高標準條例第一條前段，判決如主文。
本案經檢察官郭緯中到庭執行職務。
中    華    民    國    九十三    年      十二      月        九        日
                              臺灣彰化地方法院刑事第三庭
                                  審判長法官  李  進  清
                                  法      官  紀  佳  良
                                  法      官  高  文  崇
右正本證明與原本無異。
如不服本判決，應於判決送達後十日內向本院提出上訴狀( 須附繕本 )。
告訴人或被害人對於判決如有不服具備理由請求檢察官上訴者，其上訴期間之計算係
以檢察官收受判決正本之日期為準。
                                  法院書記官  謝  志  鑫
中    華    民    國    九十三    年      十二      月      十六        日
刑法第二百十六條：
行使第二百十條至第二百十五條之文書者，依偽造、變造文書或登載不實事項或使登
載不實事項之規定處斷。
刑法第二百十條：
偽造、變造私文書，足以生損害於公眾或他人者，處五年以下有期徒刑。
刑法第二百二十條第一項：
在紙上或物品上之文字、符號、圖畫、照像，依習慣或特約，足以為表示其用意之
證明者，關於本章及本章以外各罪，以文書論。
刑法第三百三十九條第一項：
意圖為自己或第三人不法之所有，以詐術使人將本人或第三人之物交付者，處五年以
下有期徒刑、拘役或科或併科一千元以下罰金。
附表一：
◎三十三會部分之冒標時間及詐取活會會金總額：
┌──────┬─────┬────┬──────────┬────────┐
│ 日    期   │被冒標人  │標  息  │實際收取活會會金    │ 備  註         │
├──────┼─────┼────┼──────────┼────────┤
│90   7  15  │陳淑美    │2700    │363300（17300*21）  │原剩三十一會活會│
│            │（虛構會員│        │                    │，扣除被告丑○○│
│            │）        │        │                    │虛構之其餘十個活│
│            │          │        │                    │會，實際繳交會金│
│            │          │        │                    │之活會為二十一會│
├──────┼─────┼────┼──────────┼────────┤
│90   8  15  │劉垂堅    │3200    │352800（16800*21）  │原剩三十會活會，│
│            │（虛構會員│        │                    │扣除被告丑○○虛│
│            │）        │        │                    │構之其餘九個活會│
│            │          │        │                    │，實際繳交會金之│
│            │          │        │                    │活會為二十一會  │
├──────┼─────┼────┼──────────┼────────┤
│90   9  15  │陳淑惠    │3600    │344400（16400*21）  │原剩二十九會活會│
│            │（虛構會員│    │                    │，扣除被告丑○○│
│            │）        │        │                    │虛構之其餘八個活│
│            │          │        │                    │會，實際繳交會金│
│            │          │        │                    │之活會為二十一會│
├──────┼─────┼────┼──────────┼────────┤
│90  10  15  │蕭宜珍    │4200    │331800（15800*21）  │原剩二十八會活會│
│            │（虛構會員│        │                    │，扣除被告丑○○│
│            │）        │        │                    │虛構之其餘七個活│
│            │          │        │                    │會，實際繳交會金│
│            │          │        │                    │之活會為二十一會│
├──────┼─────┼────┼──────────┼────────┤
│90  12  15  │張美惠    │4200    │316000（15800*20）  │原剩二十六會活會│
│            │（虛構會員│        │                    │，扣除被告丑○○│
│            │）        │        │                    │虛構之其餘六個活│
│            │          │        │                    │會，實際繳交會金│
│            │          │        │                    │之活會為二十會  │
├──────┼─────┼────┼──────────┼────────┤
│91   1  15  │李淑惠    │4800    │304000（15200*20）  │原剩二十五會活會│
│            │（虛構會員│        │                    │，扣除被告丑○○│
│            │）        │        │                    │虛構之其餘五個活│
│            │          │        │                    │會，實際繳交會金│
│            │          │        │                    │之活會為二十會  │
├──────┼─────┼────┼──────────┼────────┤
│91   3  15  │蕭清輝    │4300    │298300（15700*19）  │原剩二十三會活會│
│            │（虛構會員│        │                    │，扣除被告丑○○│
│            │）        │        │                    │虛構之其餘四個活│
│            │          │        │                    │會，實際繳交會金│
│            │          │        │                    │之活會為十九會  │
├──────┼─────┼────┼──────────┼────────┤
│91   4  15  │光陽機車行│4000    │304000（16000*19）  │原剩二十二會活會│
│            │（冒標）  │        │                    │扣除被告丑○○虛│
│            │          │        │                    │構之其餘四個活會│
│            │          │        │                    │，但當次遭冒標會│
│            │          │        │                    │亦繳一會，實際繳│
│            │          │        │                    │交活會金共十九會│
├──────┼─────┼────┼──────────┼────────┤
│91   5  15  │壬○○    │4800    │288800（15200*19）  │原剩二十二會活會│
│            │（虛構會員│        │                    │（前次遭冒標之「│
│            │）        │        │                    │光陽機車行」仍為│
│            │          │        │                    │活會），扣除被告│
│            │          │        │                    │丑○○虛構之其餘│
│            │          │        │                    │三個活會，實際繳│
│            │          │        │                    │交會金之活會為十│
│            │          │        │                    │九會            │
└──────┴─────┴────┴──────────┴────────┘
☆詐欺活會會金共計：二百九十萬三千四百元
附表二
◎四十七會部分之冒標時間及詐取活會會金總額：
┌──────┬─────┬────┬──────────┬────────┐
│ 日    期   │被冒標人  │標  息  │實際收取活會會金    │ 備  註         │
├──────┼─────┼────┼──────────┼────────┤
│91   4  10  │蕭素棉    │4200    │647800（15800*41）  │原剩四十五會活會│
│            │（虛構會員│        │                    │，扣除被告丑○○│
│            │）        │      │                    │虛構之其餘三個活│
│            │          │        │                    │會，及被告丑○○│
│            │          │        │                    │自己名義參加之一│
│            │          │        │                    │會，實際繳交會金│
│            │          │        │                    │之活會為四十一會│
├──────┼─────┼────┼──────────┼────────┤
│91   5  10  │鄭金英    │4600    │631400（15400*41）  │原剩四十四會活會│
│            │（虛構會員│        │                    │，扣除被告丑○○│
│            │）        │        │                    │虛構之其餘二個活│
│            │          │        │                    │會，及被告丑○○│
│            │          │        │                    │自己名義參加之一│
│            │          │        │                    │會，實際繳交會金│
│            │          │        │                    │之活會為四十一會│
├──────┼─────┼────┼──────────┼────────┤
│91   6  10  │不詳姓名會│不詳    │不詳                │                │
│            │員（冒標）│        │                    │                │
│            │          │        │                    │                │
│            │          │        │                    │                │
│            │          │        │                    │                │
└──────┴─────┴────┴──────────┴────────┘
☆詐欺活會會金共計：超過一百二十七萬九千二百元（總金額不詳）
